【裁判字號】    97,判,129
【裁判日期】    970320
【裁判案由】    遺產稅
【裁判全文】
最  高  行  政  法  院  判  決
                                     97年度判字第00129號
上  訴  人  甲○○○
            乙○○
被 上訴 人  財政部高雄市國稅局
代  表  人  陳金鑑
上列當事人間遺產稅事件，上訴人對於中華民國95年4月21日高
雄高等行政法院94年度訴字第1104號判決，提起上訴，本院判決
如下：
    主  文
原判決關於未准認列被繼承人吳允就死亡前積欠安泰商業銀行股
份有限公司、岡山預拌混凝土股份有限公司之未償債務及罰鍰暨
該訴訟費用部分均廢棄，發回高雄高等行政法院。
其餘上訴駁回。
駁回部分上訴審訴訟費用由上訴人負擔。
    理  由
一、本件上訴人之被繼承人吳允就於民國90年4月2日死亡，由上
    訴人共同繼承，上訴人未於6個月期限內依規定辦理遺產稅
    申報，經被上訴人查獲，核定遺產總額新台幣(下同)34,179
    ,074元，應納稅額6,068,094元，並按所漏稅額處1倍之罰鍰
    6,068,000元，嗣因追認死亡前未償債務5,707,800元，並同
    額增列應收債權，乃更正全部遺產總額為39,886,874元，應
    納稅額仍為6,068,094元，並按所漏稅額處1倍之罰鍰計6,06
    8,000元。上訴人就被繼承人死亡前未償債務及罰鍰等部分
    不服，申請復查，未獲變更，提起訴願，亦遭駁回，遂提起
    本件行政訴訟。
二、上訴人起訴主張：上訴人之父吳允就生前就其所遺留之財產
    中的不動產(土地及房屋)提供他人作為向安泰商業銀行股份
    有限公司(下稱安泰銀行)及其他債權人之借款抵押設定，並
    為連帶保證人，上開不動產並於死亡前已經法院強制執行中
    ，是其連帶保證之未償債務確定存在且金額明確。另吳允就
    生前亦有自己之借款債務，被上訴人應依職權調查，是被上
    訴人原查僅承認未償債務5,707,800元，顯然違誤；又原審
    於準備程序中曾調查上揭業經追認之未償債務5,707,800元
    如何計算而得，被上訴人辯稱係以土地公告現值及房屋現值
    為計算標準，惟經法院拍賣結果僅4,672,000元，被上訴人
    未依被繼承人死亡時之時價計算，自有違誤等語，求為判決
    訴願決定及原處分(復查決定含原核定處分)均撤銷。
三、被上訴人則以：(一)原查以被繼承人吳允就係宏記營造有限公
    司(下稱宏記公司)向安泰銀行借款之連帶保證人，其提供設
    定抵押權之房地中，僅坐落高雄市○○區○○段3小段704之
    1及704之28地號土地2筆、高雄市○○街175巷15號房屋，於
    90年9月21日拍賣確定(臺灣高雄地方法院【下稱高雄地院】
    90年度執字第2070號強制執行事件)，其遺產價值依土地公
    告現值及房屋評定價值合計數與拍賣價額兩者從高認定為5,
    707,800元，尚無不合；又本件既認列死亡前未償債務5,707
    ,800元，即同時取得對主債務人宏記公司及其他連帶保證人
    楊淑珍等人之相對債權，又因主債務人宏記公司及其他連帶
    保證人等尚有財產可供執行，故同額增列應收債權，核無違
    誤。(二)至被繼承人吳允就其餘遺產中房地，坐落高雄市○○
    區○○段64之5、64之30、64之31地號及高雄市○○區○○
    段102、102之1地號等5筆土地與高雄市前金區○○○路88號
    及鼎盛街7號兩棟建物，雖因連帶保證關係亦提供予安泰銀
    行設定抵押權作物上擔保，惟該抵押物僅經安泰銀行向高雄
    地院申請查封登記(本院按：惟經觀原審卷第7-10頁所附高
    雄地院民事執行處受理89年度執字第37115號、90年度執字
    第2072號強制執行事件之通知函可知，上開前金段64之5、6
    4之30、64之31地號等3筆土地暨其上中華三路88號建物之執
    行債權人雖僅為安泰銀行，然以北金段102、102之1地號等2
    筆土地暨其上鼎盛街7號等不動產為執行標的之執行債權人
    ，除列有安泰銀行外，另有訴外人岡山預拌混凝土股份有限
    公司【下稱岡山公司】)，均未拍定，尚非屬被繼承人死亡
    時遺有之確實債務，是上訴人訴稱被繼承人吳允就尚欠安泰
    銀行保證借款，應列為未償債務扣除乙節，顯係對法令誤解
    。(三)上訴人起訴雖有爭執對岡山公司之連帶債務亦應予扣除
    ，惟上訴人於復查階段僅提到岡山公司(於89年10月20日)已
    對被繼承人高雄市○○段64之5、64之30、64之31、102及10
    2之1等5筆土地與高雄市前金區○○○路88號及鼎盛街7號兩
    棟建物向高雄地院查封登記，但所指土地中他項權利並未提
    及該公司，僅提及安泰銀行，債務人係宏記公司等語，資為
    抗辯，求為判決駁回上訴人之訴。
四、原審駁回上訴人在第一審之訴，係以：(一)經查，上訴人之被
    繼承人吳允就生前為連帶保證訴外人宏記公司及楊淑珍向安
    泰銀行借款，因主債務人未依約繳納本息，經安泰銀行向高
    雄地院聲請執行吳允就所有坐落高雄市○○區○○段3小段
    704之1、704之28地號土地及其上建物即門牌高雄市○○區
    ○○街175巷15號房屋，於90年9月21日拍定，拍定價額合計
    4,672,000元，被上訴人乃依上開土地公告現值及房屋評定
    現值，共計5,707,800元，予以追認被繼承人死亡前未償債
    務5,707,800元，並以被繼承人亦取得同額債權，乃核定被
    繼承人遺有債權5,707,800元，併計遺產總額，更正核定遺
    產總額39,886,874元，應納稅額不變；且迄至92年11月28日
    止，吳允就在上開銀行之保證借款餘額尚有81,293,874元(
    起訴書誤載為81,293,910元)。(二)查本件上訴人之被繼承人
    吳允就生前之保證債務，經安泰銀行聲請法院強制執行結果
    ，其中坐落高雄市○○區○○段3小段704之1、704之28地號
    土地及其上建物即門牌高雄市○○區○○街175巷15號房屋
    ，於90年9月21日拍定，已如前述。足見系爭債務之連帶保
    證人吳允就在其死亡時(即90年4月2日)，尚未代償該債務，
    是被上訴人核定吳允就之遺產總額時，本不應將該債務認列
    為其未償債務，然被上訴人嗣後既已更正，將此部分已清償
    之債務，認列為其未償債務，而系爭債務既已由連帶保證人
    吳允就負責償還，同理亦應認其償還後，對主債務人取得同
    額之債權，而將該債權列入遺產計算其遺產總額，始合乎實
    質課稅及租稅公平原則。上訴人所引最高行政法院89年度判
    字第2746號、90年度判字第1710號判決意旨，認被繼承人之
    連帶保證債務，得依遺產及贈與稅法第17條第1項第9款規定
    ，自遺產總額中扣除，免徵遺產稅，乃屬個案之法律見解，
    對原審法院不生拘束力，自難以上開判決之法律見解，為上
    訴人有利之認定。(三)本件上訴人明知其被繼承人死亡，竟疏
    未依規定申報遺產稅，縱無故意，亦難謂無過失，則被上訴
    人依遺產及贈與稅法第23條第1項前段及第44條前段規定，
    按核定應納稅額6,068,094元，加處1倍之罰鍰計6,068,000
    元(計至百元止)，並無違誤。(四)又按復查機關在辦理復查案
    件時，是否僅能針對申請復查之事項範圍進行調查決定，我
    國實務上係採爭點主義見解。查上訴人復查申請書載明：「
    ．．．遺產及贈與稅法第17條第1項第9款規定：『被繼承人
    死亡前，未償之債務，具有確實之證明者。』應自遺產總額
    中扣除，免徵遺產稅。被繼承人截至92年11月28日止仍欠安
    泰銀行新台幣81,293,910元，依前揭法令之規定，應列為被
    繼承人死亡前未償債務扣除。僅就此筆欠款之未償債務即令
    被繼承人之遺產無淨值，豈有遺產稅負及罰鍰可言。」並提
    出安泰銀行放款結欠餘額證明書及借據等影本為證；足見本
    件上訴人僅就其被繼承人吳允就對安泰銀行所負之系爭連帶
    保證債務及罰鍰部分不服，申請復查，其對超逾系爭連帶保
    證債務部分及其被繼承人所遺之土地原核定價額，並無爭議
    ，是依前揭說明，被上訴人就其無爭議部分，自無從為調查
    決定。則上訴人於本件言詞辯論終結後，另以聲請再開準備
    程序狀，補充理由謂：上訴人之父生前亦有積欠訴外人岡山
    公司債務，及積欠高雄市稅捐稽徵處鹽埕分處稅捐債務，另
    高雄市○○○路88號土地房屋不動產設定10,000,000元第二
    順位抵押債權與安信公司，債務人為吳允就及宏記公司，債
    務人係被繼承人吳允就，究竟有多少債務，是否可認列為未
    償債務？被上訴人未依職權調查；又按遺產財產價值之計算
    ，以被繼承人死亡時之時價為準，被上訴人主張上訴人之被
    繼承人土地係以公告現值核課，惟依被上訴人檢附之土地登
    記謄本所載每筆之公告現值乘以土地面積，所得金額與被上
    訴人核課金額有誤等語；因上訴人於復查及訴願時，對上開
    債務及土地價額並無爭議，其於起訴後再就此部分為爭執，
    揆諸前揭說明，於法已有未合。(五)再者，上訴人復查申請書
    所載：「高雄市○○段64之5、64之30、64之31、102及102
    之1等5筆土地與高雄市前金區○○○路88號及鼎盛街7號兩
    棟建物，於89年10月20日已遭岡山預拌混凝土股份有限公司
    申請高雄地方法院查封登記，也為高雄市稅捐稽徵處鹽埕分
    處禁止處分之限制．．．」等語，縱使認定上訴人上開復查
    申請意旨，係就其被繼承人對岡山公司及高雄市稅捐稽徵處
    鹽埕分處應屬未償債務，有所爭議，被上訴人應加以調查決
    定；然上訴人於該復查申請，僅提出其被繼承人積欠安泰銀
    行之連帶保證債務之證明，其餘就上訴人之父生前積欠訴外
    人岡山公司、安信公司債務，及積欠高雄市稅捐稽徵處鹽埕
    分處稅捐債務部分，迄言詞辯論終結前，未能提出證據證明
    其積欠之債務數額，行政法院自無從加以審酌；況上訴人之
    父死亡時，並無積欠高雄市稅捐稽徵處鹽埕分處稅捐債務等
    詞，為其判斷之基礎。
五、本院查：(一)駁回部分：按復查機關在辦理復查案件時，是否
    僅能針對申請復查之事項範圍進行調查決定，抑或可以就該
    課稅處分事件整體重新調查決定，我國行政訴訟實務上係採
    「爭點主義」，亦即認為只能針對申請復查事項為調查決定
    。雖遺產及贈與稅法第17條第1項第9款規定，被繼承人死亡
    前未償之債務，具有確實證明者，即得自遺產總額中扣除。
    惟本件上訴人於復查階段僅主張岡山公司於89年10月20日(
    按即被繼承人吳允就90年4月2日死亡日前)已對被繼承人高
    雄市○○段64之5、64之30、64之31、102及102之1等5筆土
    地與高雄市前金區○○○路88號及鼎盛街7號兩棟建物向高
    雄地院查封登記，另被繼承人於90年4月2日死亡時所遺留之
    土地及房屋皆已遭法院查封拍賣中，截至92年11月28日止被
    繼承人尚積欠安泰銀行81,293,910元(但觀原處分卷附「安
    泰銀行放款結欠餘額證明書」共計2頁所計得之金額為81,29
    3,874元)，對於超逾上開積欠安泰銀行連帶保證債務及岡山
    公司債務以外部分及被繼承人所遺之土地原核定價額部分，
    並無爭議，是依前揭說明，就其無爭議部分，自無從為調查
    決定。則上訴人於原審言詞辯論終結後，另以聲請再開準備
    程序狀，補充理由主張：被繼承人生前亦有積欠高雄市稅捐
    稽徵處鹽埕分處稅捐債務，另高雄市○○○路88號土地房屋
    不動產設定10,000,000元第二順位抵押債權與安信公司，債
    務人為被繼承人及宏記公司之部分，原審認為不得再主張列
    為未償債務扣除，於法即無不合。上訴人徒執前詞，任意指
    摘原判決未採「總額主義」違背法令，為無理由，此部分應
    予駁回。(二)廢棄部分：1.被上訴人於原查依上訴人93年2月6
    日提出申請追認被繼承人死亡前之未償債務，雖追加認列5,
    707,800元，惟亦增列同額應收債權於遺產總額，實同否准
    上訴人之申請。則上訴人於復查階段主張上開被繼承人生前
    積欠安泰銀行之債務81,293,910元(應為81,293,874元，業
    如前述)，應列為未償債務自遺產總額中扣除，亦應認上訴
    人對上開增列債權之部分不服，而得於訴願及行政訴訟時再
    為爭執，合先敘明。2.按保證債務之所謂連帶保證，乃保證
    人與主債務人負同一債務，對於債權人各負全部給付之責任
    者而言，此就民法第272條第1項規定連帶債務之文義參照觀
    之甚明。則連帶保證人對債權人言，自不能主張其責任與主
    債務人不同；至連帶保證人於清償後，對於債務人或其他保
    證人得行使求償權，則為連帶保證人之另項債權，非可以連
    帶保證人享有求償權，即否認連帶保證人原係負有全部給付
    之債務。而被繼承人之保證債務於死亡前既已發生，負有連
    帶清償之責，如有確實證明，而符合上開扣除之規定，即應
    准予扣除。至於連帶保證人代為清償後，依民法第749條規
    定，對被保證人取得之求償權，或為債務人設定抵押權之第
    三人代為清償債務或因抵押權人實行抵押權致失抵押物之所
    有權時，依民法第879條規定取得對債務人之求償權，則應
    另按其價值列為遺產，非謂有連帶債務可自遺產總額中扣除
    必有「同額」求償權可供增列。原判決認本件被繼承人生前
    之保證債務，經安泰銀行聲請法院強制執行結果，其中坐落
    高雄市○○區○○段3小段704之1、704之28地號土地及其上
    建物即門牌高雄市○○區○○街175巷15號房屋，於90年9月
    21日拍定，已如前述。足見系爭債務之連帶保證人吳允就在
    其死亡時(即90年4月2日)，尚未代償該債務，被上訴人核定
    被繼承人之遺產總額時，本不應將該債務認列為其未償債務
    ，然被上訴人嗣後既已更正，將此部分已清償之債務，認列
    為其未償債務，而系爭債務既已由連帶保證人即被繼承人負
    責償還，同理亦應認其償還後，對主債務人取得同額之債權
    ，而將該債權列入遺產計算其遺產總額，始合乎實質課稅及
    租稅公平原則。蓋保證人之遺產價值本不因保證債務之存在
    ，而造成變動。如因其生前未償還保證債務時，而可認列未
    償債務，卻不必認列可代位求償之債權，將使被繼承人之財
    產於計算遺產總額時，因扣除該保證債務之金額，而實質變
    少；此種作法無異認定連帶保證人須負最終全部清償之責，
    顯已違反上開保證之規定，且有違實質課稅及租稅公平原則
    云云，自屬可議。又依財政部75年7月24日台財稅第7557468
    號函釋，被繼承人為他人設定抵押權，尚未經拍定者，應將
    抵押物列入遺產，再以被繼承人死亡前未償債務扣除，同時
    將求償權連同拍賣償債後，如有賸餘時之餘款，再併入遺產
    總額課稅，被上訴人於核定本件遺產稅，未依上開函釋辦理
    ，已有違誤。原審不察，復以：連帶保證人縱使為主債務人
    清償債務，致減少其本身現有之財產，惟其於清償之限度內
    ，同時承受債權人對於主債務人之債權，故其財產僅為形式
    上變更(現金變為債權)，實質上並無減少。申言之，連帶保
    證人不管有無為主債務人代償債務，其財產價值實質上均未
    減少。又連帶保證之債務，對債權人而言，僅係主債務人對
    其負有金錢債務，連帶保證人僅負有代為履行責任，而非謂
    其債權因有連帶保證，即變為主債務人及連帶保證人同時對
    債權人負有數個相同之金錢債權。故在租稅法上對主債務人
    及連帶保證人間之債權債務關係之解釋及評價，亦須依據上
    開保證之性質為之。則遺產及贈與稅法第17條第1項第9款規
    定所謂「被繼承人死亡前，未償之債務」應限縮解釋不包括
    保證債務在內。亦即連帶保證人生前未代為履行債務之情形
    ，因該債務最終係由主債務人負責，保證債務僅屬從契約，
    故在核定連帶保證人之遺產總額時，自不應將其保證債務列
    為未償債務，否則如發生主債務人及連帶保證人均死亡之情
    形，稅捐機關在核定遺產稅時，對同一筆金錢債務，將分別
    於主債務人及連帶保證人之遺產總額中同時認列該筆未償債
    務，已違反實質課稅及租稅公平原則。再者，連帶保證債務
    ，於保證人生前是否已屆清償期，債權人有無對保證人之財
    產聲請法院強制執行，乃屬債權人得否請求返還借款，及其
    為確保債權之履行所為追償方法，尚難以連帶保證債務於保
    證人生前已屆期，或債權人已對保證人之財產聲請法院強制
    執行，而作為是否認列未償債務之標準為由，維持原處分及
    訴願決定，亦欠妥適。上訴意旨雖未指摘及此，惟本院調查
    原審法院判決有無違背法令，並不受上訴理由之拘束。至於
    本件被繼承人生前積欠安泰銀行之債務若干？是否合於規定
    可列入生前未償債務自遺產總額中扣除，應由原審依本院上
    開見解詳加調查審認，本院無從為事實之認定。3.又上訴人
    之復查申請書即已提及岡山公司已對被繼承人高雄市○○段
    64之5、64之30、64之31、102及102之1等5筆土地與高雄市
    前金區○○○路88號及鼎盛街7號兩棟建物向高雄地院查封
    登記等情，雖未具體主張被繼承人積欠岡山公司之債務金額
    若干可自遺產總額中扣除，要難謂其對此部分並未爭執而不
    得於起訴後再行主張，此部分原審認屬爭點以外之事項，逕
    予駁回，亦有違誤。亦應發回，由原審併予查明事實後，於
    判決內詳加論斷，方謂適法。4.至於罰鍰部分，因上開被繼
    承人生前債務扣除額增減，關係遺產總額之計算，亦與應納
    遺產稅額核定及罰鍰之數額有關，自應由本院併同廢棄，發
    回原審法院更行審理，另為適法之裁判。
六、據上論結，本件上訴一部分為有理由，一部分為無理由，依
    行政訴訟法第255條第1項、第256條第1項、第260條第1項第
    104條、第98條第1項前段，民事訴訟法第85條第1項前段，
    判決如主文。
中    華    民    國    97    年    3     月    20    日
                    最高行政法院第三庭
                        審判長法官  黃  璽  君
                              法官  林  茂  權
                              法官  鄭  忠  仁
                              法官  黃  本  仁
                              法官  吳  東  都
以  上  正  本  證  明  與  原  本  無  異
中    華    民    國    97    年    3     月    21    日
                              書記官  王  福  瀛


司法院資訊處製作；財團法人民間司法改革基金會備份。
